【裁判字號】    99,交聲,402
【裁判日期】    990129
【裁判案由】    聲明異議
【裁判全文】
臺灣臺中地方法院交通事件裁定         99年度交聲字第402號
原處分機關  交通部公路總局臺中區監理所
異  議  人
即受處分人  甲○○
送達代收人  乙○
上列異議人即受處分人因違反道路交通管理處罰條例案件，對於
交通部公路總局臺中區監理所民國九十九年一月四日所為之處分
（中監違字第裁六０－ＧＥ0000000號裁決書），聲明異
議，本院裁定如下：
    主  文
原處分關於罰鍰新臺幣肆萬玖仟伍佰元中之新臺幣貳萬元部分撤
銷。
前項撤銷部分，甲○○不罰。
其餘異議駁回。
    理  由
一、原處分機關交通部公路總局臺中區監理所係以：異議人即受
    處分人甲○○於民國九十七年四月二十一日二十三時十二分
    許，駕駛車牌號碼八０七七－ＨＰ號自用小貨車，在臺中市
    ○○路○段九號電桿前處，因「酒後駕車肇事，自撞受傷，
    抽血檢驗為三四０點三mg／dl，經換算成呼氣測定值為每公
    升一點七０毫克」之交通違規事由，為臺中市警察局第五分
    局東山派出所員警當場舉發，依道路交通管理處罰條例第三
    十五條第一項第一款規定，裁處受處分人罰鍰新臺幣（下同
    ）四萬九千五百元，吊扣駕駛執照十二個月，並施以道安講
    習。
二、本件聲明異議意旨略以：依據行政罰法第二十六條規定，一
    行為同時觸犯刑事法律及違反行政法上義務規定者，依刑事
    法律處罰之。本人業經緩起訴處分，並已繳納二萬元在案，
    而監理機關另要向本人處罰行政罰鍰四萬九千五百元，並執
    行吊扣駕照，實無再一事二罰處行政罰之必要，請求撤銷行
    政罰鍰四萬九千五百元，以維持公平正義原則等語（其餘關
    於吊扣駕駛執照十二個月及施以道安講習部分未據異議）。
三、按汽車駕駛人，駕駛汽車經測試檢定有酒精濃度超過規定標
    準之情形者，處新臺幣一萬五千元以上六萬元以下罰鍰，並
    當場移置保管該汽車及吊扣其駕駛執照一年；因而肇事致人
    受傷者，並吊扣其駕駛執照二年；致人重傷或死亡者，吊銷
    其駕駛執照，並不得再考領；汽車駕駛人違反本條例規定，
    應受吊扣駕駛執照處分，於汽車駕駛人係無駕駛執照駕車者
    ，在所規定最長吊扣期間內，不得考領駕駛執照，道路交通
    管理處罰條例第三十五條第一項第一款及第六十七條第六項
    分別定有明文。惟依九十五年二月五日正式施行之行政罰法
    第二十六條第一項規定：「一行為同時觸犯刑事法律及違反
    行政法上義務規定者，依刑事法律處罰之。但其行為應處以
    其他種類行政罰或得沒入之物而未經法院宣告沒收者，亦得
    裁處之。」此乃一行為同時造成刑罰法律與行政秩序罰規定
    發生競合適用之關係時，基於「一事不二罰」之法理，經由
    立法程序確立應以刑罰優先為原則，避免行為人承受過度且
    重複之處罰。此觀該條立法理由明確揭示：「一行為同時觸
    犯刑事法律及違反行政法上義務規定時，由於刑罰與行政罰
    同屬對不法行為之制裁，而刑罰之懲罰作用較強，故依刑事
    法律處罰，即足資警惕時，實無一事二罰再處行政罰之必要
    。且刑事法律處罰，由法院依法定程序為之，較符合正當法
    律程序，應予優先適用。但罰鍰以外之沒入或其他種類行政
    罰，因兼具維護公共秩序之作用，為達行政目的，行政機關
    仍得併予裁處，故為第一項但書規定。」，其理益明。是以
    前揭行政罰法中刑事法律處罰優先且不再處以行政秩序罰之
    目的，既係因為行為人已接受刑罰而足資警惕，且已發生懲
    罰之作用，即無使行為人陷於雙重處罰之不利益，則關於刑
    事法律處罰之範圍自應採取實質認定，凡刑事實體法或程序
    法中所規定客觀上剝奪行為人生命、自由、財產權利，主觀
    上亦因制裁之嚴厲性、痛苦性，其強度足以造成心理強制而
    間接達成矯正教化目的之處遇手段，皆應納入其中，而不以
    形式上符合刑法第三十二條至第三十四條所定主刑及從刑種
    類者為限，始與前揭法律規範之意旨相符。
四、經查：本件受處分人上開酒後駕車行為，除構成道路交通管
    理處罰條例第三十五條第一項第一款之交通違規事由外，亦
    已合於刑法第一百八十五條之三服用酒類不能安全駕駛動力
    交通工具而駕駛罪之構成要件，臺灣臺中地方法院檢察署檢
    察官於斟酌受處分人之犯後態度及公共利益之維護後，認以
    緩起訴處分為適當，乃於九十七年九月十九日以九十七年度
    偵字第二０四四八號為緩起訴處分，並於處分書中載明緩起
    訴期間為一年，受處分人應於收受緩起訴處分命令通知書後
    三個月內，向國庫支付二萬元。受處分人已於九十七年十二
    月二日繳足上開款項，且緩起訴期滿未據撤銷等情，有前開
    緩起訴處分書、臺灣臺中地方法院檢察署緩起訴處分金收據
    及臺灣高等法院被告前案紀錄表附卷可稽。則受處分人上開
    違反刑事法律禁止規範之犯罪事實既已明確，僅因檢察官採
    取緩起訴處分之替代性刑事處遇手段，未將該案逕行起訴或
    聲請簡易判決處刑，致其後適用之刑事訴訟程序有所區別，
    然就受處分人負有包括支付一定金額予檢察官指定機構在內
    之義務觀察，其如未在上開指定期間內確實履行義務，依刑
    事訴訟法第二百五十三條之三第一項第三款之規定，受處分
    人將遭受撤銷緩起訴處分之不利益；反之，倘其確實遵守並
    履行各項緩起訴條件，除非合於刑事訴訟法第二百六十條所
    定情形之一，否則受處分人即無再就同一案件遭受刑事訴追
    之虞。從而，受處分人已因上開緩起訴處分而剝奪其財產權
    ，主觀上前揭金錢給付義務亦具有強制性、懲罰性，雖不若
    易科罰金係以支付金錢作為自由刑之替代，惟經由緩起訴處
    分條件之履行使其免於遭檢察官發動起訴程序，仍具有替代
    刑罰之效果，廣義而言，應屬前揭所稱之「實質刑事法律處
    罰」，而有行政罰法第二十六條第一項「一事不二罰」規定
    之適用（臺灣高等法院臺中分院九十五年度交抗字第四七七
    號裁定同此結論，可值參照）。
五、又法務部九十五年五月二十五日法律字第０九五０七００三
    九三號函雖謂：行政罰法第二十六條第二項所稱「不起訴處
    分」包括「緩起訴處分」在內等語，惟該項乃例外得裁處行
    政秩序罰之補充規定，參諸該條文係將「不起訴處分」、「
    無罪」、「免訴」、「不受理」、「不付審理」等不能證明
    刑事被告犯罪或未曾使其實際接受刑罰之情形逐一臚列，顯
    然與該條第一項所指發生處罰競合之前提要件尚有未合，故
    有第二項仍依違反行政法上義務規定裁處之必要。本件緩起
    訴處分既非不能證明行為人之犯罪事實，且有支付一定金額
    之實質處罰，自與上開行政罰法第二十六條第二項列舉之不
    起訴處分等情形迥然有別，仍無從遽為比擬而為相同之處置
    。如若不然，則刑事被告如經法院循審判程序判處罰金或得
    以易科罰金之拘役或有期徒刑，均得以援用行政罰法第二十
    六條第一項之規定，免於處以行政秩序罰之雙重不利益；至
    於藉由緩起訴處分而節省司法資源者，在基於實質懲罰目的
    而其財產權遭受剝奪之餘，卻仍需繳納一定金額之行政罰鍰
    ，其結果勢必降低刑事被告接受緩起訴處分之意願，而反噬
    緩起訴處分替代繁複刑事審判程序之制度性機能。準此以言
    ，行政罰法第二十六條第二項既未將緩起訴處分列舉其中，
    本於「例外規定從嚴解釋」之法理及前揭說明，自不能將條
    文中「不起訴處分」之範圍，擴及於性質顯不相同之「緩起
    訴處分」，附此敘明。
六、惟按「前項汽車駕駛人，經裁判確定處以罰金低於本條例第
    九十二條第三項所訂最低罰鍰基準規定者，應依本條例裁決
    繳納不足最低罰鍰部分。」，道路交通管理處罰條例第三十
    五條第八項規定至明。本件受處分人所支付之緩起訴處分金
    僅二萬元，未達道路交通管理處罰條例第九十二條第三項所
    訂最低罰鍰基準規定者（依違反道路交通管理事件統一裁罰
    基準表之規定，駕駛人違反處罰條例第三十五條第一項第一
    款之規定，其吐氣所含酒精濃度超過每公升０．五五毫克以
    上者，小型車之最低罰鍰為四萬九千五百元），依該條例第
    三十五條第八項之規定，即須補繳不足最低罰鍰之部分，始
    為適法。因此本院僅得就受處分人已依緩起訴處分為公益捐
    款二萬元部分予以撤銷，並為不罰之諭知。（臺灣高等法院
    暨所屬法院九十七年法律座談會刑事類第三十九號法律問題
    研討結果參照）。綜上，原處分關於罰鍰四萬九千五百元中
    之二萬元部分，依行政罰法第二十六條第一項前段規定，即
    應依刑事法律處罰之，已無再依上開道路交通管理處罰條例
    第三十五條第一項第一款裁處行政罰鍰之餘地，受處分人據
    以聲明異議非無理由，原處分就此部分應予撤銷，另由本院
    為受處分人不罰之諭知。其餘罰鍰三萬九千五百元部分，即
    屬道路交通管理處罰條例第九十二條第三項所訂最低罰鍰基
    準與前揭緩起訴處分公益捐款之差額，依道路交通管理處罰
    條例第三十五條第八項之規定，受處分人仍負補繳之義務。
    則受處分人就此部分聲明異議，尚非允洽，應予駁回。
七、據上論斷，應依道路交通管理處罰條例第八十七條第二項、
    道路交通案件處理辦法第十九條、第二十條，裁定如主文。
中    華    民    國    99    年    1    月    29     日
                  交通法庭  法  官  高文崇
上正本證明與原本無異。
如不服本裁定，應於送達後五日內，向本院提出抗告狀。（應附
繕本）
                            書記官  林淑慧
中    華    民    國    99    年    1    月    29     日

司法院資訊處製作；財團法人民間司法改革基金會備份。
